臺灣高等法院臺中分院民事判決
110年度建上易字第35號
上  訴  人  謝兆明  
訴訟代理人  唐正昱律師
被 上訴 人  廖君豪(即豪翔企業社)


訴訟代理人  張麗琴律師
複 代理 人  陳美螢律師
            王綏愉  
            
上列當事人間請求給付工程款事件，上訴人對於中華民國110年7
月28日臺灣臺中地方法院109年度訴字第3923號第一審判決提起
上訴，並為訴之追加，本院於民國111年3月16日言詞辯論終結，
判決如下：
    主  文
一、上訴及追加之訴均駁回。
二、第二審訴訟費用(含追加之訴部分)由上訴人負擔。
    事實及理由
壹、程序方面：
一、按第二審訴之變更或追加，非經他造同意不得為之，但請求
    基礎事實同一者，及擴張或減縮應受判決事項之聲明者，均
    不在此限，民事訴訟法第446條第1項、第255條第1項第2、3
    款分別定有明文。又不變更訴訟標的，而補充或更正事實上
    或法律上之陳述者，非為訴之變更或追加(同法第463條、第
    256條參照)。
二、查上訴人於原審本於民法第541條第1項、第179條規定，擇
    一請求被上訴人應給付新臺幣(下同)62萬5,598元，及自支
    付命令送達翌日即民國109年10月29日起至清償日止，按年
    息5%計算之利息(下稱62萬5,598元本息)。上訴人於上訴後
    ，則改依如附表一各欄所示為請求，以上均源自兩造下述合
    作關係之基礎事實，且分屬不變更訴訟標的而補充或更正事
    實上或法律上之陳述，或為訴之追加，或為擴張訴之聲明，
    於法均無不合，應予准許，合先敘明。
貳、實體方面：
一、上訴人主張：
　　上訴人於108年10月間委任被上訴人，以其獨資經營之豪翔
　　企業社與訴外人○○營造股份有限公司(下稱○○公司)於10
　　8年10月30日簽定工程發包承攬合約【合約編號：00000000
　　，工程名稱：環狀線CF640區段標(IFUX07標)工程─鐵捲門
　　工程，此工程下稱系爭工程，此合約下稱系爭合約】，含稅
　　工程總價102萬1,230元(未稅總價為97萬2,600元)，兩造約
　　定工程所需材料及雜費均由上訴人出資，工程合約項目、條
　　件及細節則由被上訴人與○○公司磋商，且被上訴人先代收
　　○○公司給付之工程款，扣除122樘施工報酬28萬0,600元(
　　計算式：122×2,300＝280,600)及稅捐後，將餘額全數轉交
　　上訴人。茲因系爭工程已完工，○○公司已將全數工程款(
　　含保固款)給付被上訴人，則被上訴人自應將受任取得工程
　　款65萬5,598元(計算式詳如附表一欄編號1所示)，全數交
　　給上訴人。兩造間縱無委任或類似合夥關係，則兩造間就附
　　表二所示26萬8,700元應有借貸關係，被上訴人自應如數返
　　還借款。再者，兩造縱無借貸關係，則上訴人為被上訴人墊
　　付如附表二、三所示金額合計47萬5,213元，自屬無法律上
　　之原因受有利益，致上訴人受有損害，被上訴人仍應返還之
　　。爰依如附表一各欄所示為請求。
二、被上訴人則以：
　　因上訴人為訴外人○○建材工業股份有限公司(下稱○○公司)北
    區經理人，無法承作系爭工程，乃轉介予被上訴人，由被上
    訴人自行參與投標訂約，並提出擔保本票，自負履約保固責
    任。再加以被上訴人之豪翔企業社既屬營利事業，不可能同
    意與上訴人成立毫無利潤之委任契約。茲因被上訴人第一次
    承作○○公司之標案，上訴人與訴外人即○○公司營建督工楊○○
    嫻熟，被上訴人乃委請上訴人與楊○○協調品質、工項及施工
    進度。是兩造間存有合作關係之無名契約，仍待清算，上訴
    人逕依前述法律關係，請求被上訴人給付，應無依據等語，
    資為抗辯。　　
三、原審為上訴人全部敗訴之判決，上訴人全部提起上訴，並為
    訴之追加及擴張聲明：兩造之聲明：
  ㈠上訴人之聲明：
　⒈上訴聲明：
　⑴原判決廢棄。
  ⑵先位部分：
    被上訴人應給付上訴人62萬5,598元本息。
  ⑶備位部分：
    被上訴人應給付上訴人47萬5,213元，及自109年10月29日起
    至清償日止，按年息5%計算之利息(下稱47萬5,213元本息)
    ；或其中26萬8,700元，及自110年12月1日起至清償日止，
    按年息5%計算之利息(下稱26萬8,700元本息)。 
  ⒉追加聲明：
    被上訴人應給付上訴人3萬元，及自110年12月1日起至清償
    日止，按年息5%計算之利息(下稱3萬元本息，與62萬5,598
    元本息則合稱65萬5,598元本息)。
  ㈡被上訴人之答辯聲明：
    上訴及追加之訴均駁回。
四、兩造不爭執事項：
  ㈠被上訴人於108年10月間與○○公司簽定系爭合約，約定由被上
    訴人以含稅工程總價102萬1,230元(未稅總價為97萬2,600元
    )承攬系爭工程，系爭工程之得標、履約、保固責任均應由
    被上訴人負責，發票亦由被上訴人開立予○○公司，已於110
    年3月10日竣工(已完成驗收改善，保留款依契約完成結算且
    無待解決事項後退還)。○○公司已依約將第一期款27萬3,483
    元、第二期款48萬9,510元、第三期款11萬0,187元、第四期
    款4萬5,927元(合計91萬9,107元)撥付被上訴人。保留款10
    萬2,123元，待被上訴人開立保固切結書等相關事後，始得
    撥付【○○公司已於111年1月11日撥付10萬2,093元；見臺灣
    臺中地方法院109年度司促字第30101號支付命令卷(下稱司
    促卷)第15-23頁、原審卷第143-144頁、本院卷第87、147-1
    49、177頁】。
　㈡上訴人所提LINE對話內容(見原審卷第61-113頁)之真實性。
　㈢上訴人曾給付被上訴人如附表二、三所示金額合計47萬5,213
    元(計算式：268,700＋206,513＝475,213；見本院卷第74頁)
    。
五、兩造爭執事項：
  ㈠上訴人先位及追加之訴，依民法第541條第1項、第529條規
    定，或類似合夥關係，擇一請求被上訴人給付65萬5,598元
    本息，有無理由？
  ㈡上訴人備位之訴，依民法第179條規定，請求被上訴人給付
    47萬5,213元本息；或依民法第478條規定，請求被上訴人給
    付其中26萬8,700元本息，有無理由？
六、本院之判斷： 
  ㈠先位及追加之訴部分：
  ⒈按關於契約之定性，屬於法律適用之範圍，法院依辯論主義
    之審理原則就當事人事實上之陳述，依調查證據之結果確定
    契約之內容後，應依職權判斷該契約在法律上之性質，不受
    當事人所陳述法律意見之拘束(最高法院99年度台上字第142
    2號判決參照)。次按基於私法自治之原則，當事人間之契約
    不限於民法上之有名契約，其他非典型之無名契約仍得依契
    約之性質及經濟目的而類推適用關於有名契約之規定。又委
    任契約乃受任人本於一定之目的提供勞務，為委任人處理事
    務(民法第528條參照)，該契約之標的(內容)重在提供勞務
    而為事務之處理，至於有無完成一定之工作，則非所問；而
    合資契約，乃雙方共同出資完成一定目的之契約，兩者迥不
    相同。又合資契約與合夥均係契約當事人共同出資，雙方就
    出資及獲利比例均按約定定之，惟兩者之差異僅在合夥係以
    經營共同事業為特點，則就性質不相牴觸部分，非不得類推
    適用民法合夥之相關規定，以定合資人間之權義歸屬(最高
    法院107年度台上字第779號判決參照)。另民法第667條第1
    、2項亦規定「稱合夥者，謂二人以上互約出資以經營共同
    事業之契約。前項出資，得為金錢或其他財產權，或以勞務
    、信用或其他利益代之」。查兩造間就系爭工程合作關係之
    契約定性，互有爭執，上訴人主張係委任契約，被上訴人則
    抗辯屬無名契約。茲綜合研判卷內事證，本院因認其性質應
    屬合資契約，分述如下：
  ⑴上訴人主張被上訴人以其經營獨資商號豪翔企業社名義與皇
　　昌公司簽定系爭工程乙節，固據提出系爭合約、身分證、經
　　濟部商工登記公示資料影本為證(見司促卷第11-23頁)，且
　　為被上訴人所不爭執(見兩造不爭執事項第㈠項)。惟上訴人
　　主張其委任被上訴人施作工程，全數工程款扣除被上訴人施
　　作122樘計付報酬28萬0,600元及稅捐後，其餘工程款全歸上
　　訴人取得乙節，上訴人僅提出其自行製作之相關金額整理表
　　(見司促卷第25頁)為證，且自承不曾與被上訴人核對該表內
　　容(見原審卷第163頁)，該表亦無被上訴人之簽名，復經被
　　上訴人否認有此合意內容，自難逕依此表遽認兩造間已成立
　　委任關係。至上訴人所提陳證48之兩造LINE對話(見原審卷
　　第85頁)，其中固提及15樘與每樘2,300元之計算式，惟被上
　　訴人辯稱此乃伊要求上訴人代墊其員工之工資(見原審卷第1
　　63頁)，益見上訴人主張被上訴人純為上訴人提供勞務而成
　　立委任契約，尚難遽信。
　⑵關於何人應負責系爭工程履約責任等疑義，前經原審向○○
　　公司函詢，經○○公司110年5月26日皇法字第000000000000
　　號函復稱：系爭工程之得標、履約、保固責任應由豪翔企業
　　社負責，承攬人為豪翔企業社，發票由豪翔企業社開立等意
　　旨(見原審卷第143-144頁)；嗣經本院再向○○公司函詢，
　　亦經○○公司111年3月21日皇法字第00000000號函復稱：皇
　　昌公司與豪翔企業社簽定系爭合約，關於系爭工程所需之品
　　質、數量、施工、請款均與豪翔企業社接洽，上訴人與系爭
　　工程無關連(見本院卷第177-178頁)。另據被上訴人所提皇
　　昌公司於110年10月5日郵寄被上訴人之內湖郵局存證號碼00
　　0號存證信函(見本院卷第97-100頁)，其上記載定期催告被
　　上訴人修繕系爭工程意旨。再佐以被上訴人經營之豪翔企業
    社，乃營利事業單位，自以營業獲取利潤為其主要目的，被
    上訴人抗辯不可能與上訴人成立毫無利潤之委任契約，應屬
    合理可採。則上訴人猶主張兩造間僅屬委任或類似委任關係
    ，要難採信。
　⑶被上訴人自承系爭工程為上訴人所轉介，並由上訴人協助與
　　○○公司承辦人協調，則其保管系爭合約正本，供作聯絡協
　　調之參考資料，應屬當然。又上訴人先行墊付附表二所示金
　　額26萬8,700元，及如附表三所示材料費20萬6,513元，被上
　　訴人則以其工班團隊負責完成施作系爭工程，並負擔其他履
　　約與保固等責任。基此，可知兩造就系爭工程之合作模式，
　　上訴人主要負責墊付工資與材料費，被上訴人則負責施作與
　　履約保固責任，前者屬金錢出資，後者則分屬勞務、技術與
　　信用出資，俱為完成系爭工程不可獲缺之必要成本。被上訴
　　人並非單純為上訴人提供勞務，此由上訴人於原審及本院先
　　位請求金額(見司促卷第25頁)，未曾主張其先行墊付工資與
　　材料費等應予扣除，亦可明瞭。
　⑷上訴人雖主張兩造間合作模式摻有借牌關係，亦應適用委任
　　契約云云。惟依營造業法第54條規定意旨，所謂借牌行為，
　　係指借給他人或向他人借「營造業登記證書或承攬工程手冊
　　」來經營營造業業務者，始足當之。本件上訴人僅轉介系爭
　　工程予被上訴人，由被上訴人自行與○○公司締結系爭合約
　　，並由被上訴人以自己工班團隊完成工作，並自負其他履約
　　保固等責任，顯非前述借牌行為之範疇。是上訴人此部分之
　　主張，應非可採。
　⑸兩造歷年來查無合作經營共同事業之先例，上訴人身為○○
　　公司經理人(見原審卷第127頁)，恆負有競業禁止義務，且
　　豪翔企業社乃被上訴人獨資經營(見司促卷第29頁)，上訴人
　　並非股東，可認兩造合作系爭工程並非長久事業經營之合夥
    性質，僅屬偶然籌組之暫時合資關係。
　⑹從而，兩造就系爭工程應成立合資契約，並非委任或類似委
    任之勞務契約，應無疑義。是上訴人猶主張其屬委任或類似
    委任之勞務契約，進而主張系爭工程款項應全歸其所有，要
    屬無據，自難憑採。
  ⒉復按合資契約，應類推適用民法第689條、第697條、第699條
    合夥之相關規定，於未經結算，不得請求分配及移轉合資之
    財產(最高法院110年度台上字第1148號判決參照)。次按
　　第537條至第546條關於委任之規定，於合夥人之執行合夥事
    務準用之，民法第680條定有明文。此規定即合夥人執行合
    夥事務準用委任之規定，至請求分配及移轉合夥財產，則仍
    適用合夥規定，不在準用委任規定之列。經查：
　⑴兩造間就系爭工程既成立合資契約，並非委任契約或類似委
    任之勞務契約，則系爭工程款應屬合資財產，自非民法第54
    1條第1項受任人取得之金錢。
　⑵再佐以上訴人復未舉證兩造已進行結算，則其依民法第541條
    第1項、第529條規定，或類似合夥關係，逕行請求被上訴人
    應給付65萬5,598元本息，洵無依據，不應准許。
  ㈡備位之訴部分：
  ⒈按稱消費借貸者，於當事人間必本於借貸之意思合致，而有
    移轉金錢或其他代替物之所有權於他方之行為，始得當之。
    是以消費借貸，因交付金錢之原因多端，除有金錢之交付外
    ，尚須本於借貸之意思而為交付，方克成立。經查：
　⑴上訴人本於兩造間之合資契約，而交付26萬8,700元予上訴人
    ，以履行其出資義務，自非借款之性質。
　⑵從而，上訴人本於民法第478條規定，請求被上訴人給付26萬
    8,700元本息，應無憑據。　
　⒉次按民法第179條規定之不當得利，須當事人間財產損益變
　　動，即一方所受財產上之利益，與他方財產上所生之損害，
　　係由於無法律上之原因所致者，始能成立；倘受益人基於債
　　權或物權或其他權源取得利益，即屬有法律上之原因受利益
　　，自不成立不當得利(最高法院101年度台上字第1411號判決
　　參照)。經查：
　⑴被上訴人本於兩造間之合資契約，而受領上訴人出資47萬5,2
    13元，且迄未經兩造結算，即屬有法律上之原因受利益，自
    不成立不當得利。
　⑵從而，上訴人依民法第179條規定，請求被上訴人給付47萬5,
    213元本息，應無依據。　　
七、綜上所述，上訴人依民法第541條第1項、第179條規定，請
    求被上訴人應給付62萬5,598元本息，非屬正當，不應准許
    。從而原審所為上訴人敗訴之判決，所持理由雖與本院不同
    ，惟結論並無二致，仍應予維持。上訴論旨指摘原判決不當
    ，求予廢棄改判，為無理由，應駁回其上訴。另上訴人追加
    依民法第478條規定，請求被上訴人給付26萬8,700元本息，
    並追加依民法第529條規定與類似合夥關係，請求被上訴人
    給付62萬5,598元本息，暨依民法第541條第1項規定，擴張
    請求被上訴人給付3萬元本息部分，亦為無理由，併予駁回
    。
八、本件事證已臻明確，兩造其餘之攻擊或防禦方法及所用之證
    據，經本院斟酌後，認為均不足以影響本判決之結果，爰不
    逐一論列，附此敘明。
九、據上論結，本件上訴及追加之訴均為無理由，依民事訴訟法
    第449條第2項、第78條，判決如主文。
中　　華　　民　　國　　111 　年　　4 　　月　　6 　　日
    　　      工程法庭    審判長 法　官  楊 國 精
　　　　　　　　　　　　         法　官  陳 得 利
      　　　　　　　　　　       法  官  陳 正 禧       
正本係照原本作成。             
不得上訴。
                                 書記官  陳 三 軫   
　　　　　　　　　　　　　　　　　
中　　華　　民　　國　　111 　年　　4 　　月　　6 　　日


附表一：        編號 請求順位  請求權基礎 訴之聲明(金額：新臺幣元) 合併方式  計算式   １ 先位之訴         民法第529條、第541條第1項、類似合夥關係   被上訴人應給付上訴人65萬5,598元，及其中62萬5,598元自民國109年10月29日起，其餘3萬元自110年12月1日起，均至清償日止，按年息5%計算之利息。  選擇合併 工程未稅總價97萬2,600元－未付工資1萬1,900元－被上訴人已給付第一期款25萬1,604元－被上訴人未付款8%綜所稅5萬3,498元＝ 65萬5,598元  ２ 備位之訴 ⑴民法第179條 ⑵民法第478條 ⑴被上訴人應給付上訴人47萬5,213元，及自109年10月29日起至清償日止，按年息5%計算之利息。 ⑵上訴人給付前開第⑴項金額其中26萬8,700元，及自110年12月1日起至清償日止，按年息5%計算之利息。 選擇合併  

附表二(上訴人主張代墊工資23萬8,700元)：    編號 日期 金額  備註 1 108年9月24日 3萬2,200元 見原審卷第85頁(陳證46) 2 108年10月18日 3萬4,500元 見原審卷第85頁(陳證48)  3 108年10月30日 3萬元 見原審卷第87頁(陳證53) 4 108年11月21日 1萬元 見原審卷第93頁(陳證63) 5 108年11月26日 3萬元 見原審卷第95頁(陳證66) 6 108年12月23日 3萬元 見原審卷第99頁(陳證75-77) 7 109年1月15日 10萬2,000元 見原審卷第103頁(陳證83-84) 合計 26萬8,700元   

附表三(上訴人主張代墊材料費)：    編號 日期 金額 備註  1 108年8月6日 4萬1,000元 見原審卷第77頁(陳證33) 2 108年8月6日 10萬2,000元 見原審卷第77頁(陳證33) 3 108年8月29日 8,000元 現金交付 4 108年9月3日 5萬元 現金交付  5 108年12月18日 5,513元 見原審卷第97、99頁(陳證71、75) 合計 20萬6,513元